【裁判字號】    90,台上,461
【裁判日期】    900208
【裁判案由】    殺人
【裁判全文】
最高法院刑事判決                                  九十年度台上字第四六一號
    上  訴  人  甲○○
右上訴人因殺人案件，不服台灣高等法院花蓮分院中華民國八十九年十月二十六日第
二審判決（八十九年度上訴字第二○二號，起訴案號：台灣台東地方法院檢察署八十
八年度偵字第二八五一號），提起上訴，本院判決如左：
    主  文
原判決撤銷，發回台灣高等法院花蓮分院。
    理  由
本件原判決認定上訴人甲○○於民國八十八年十一月五日二十一時許，夥同陳珈璟、
宋國豪（陳、宋二人為現役軍人，另案由軍事法院判處傷害致人於死罪刑）前往台東
縣卑南鄉賓朗村十四鄰下賓朗八十一號被害人李翼全住處，經李翼全開門後，上訴人
等三人基於殺人之犯意聯絡，即持板凳、木條共同毆打李翼全，致李某頭、背多處受
傷、腦漿溢出，不支倒地。上訴人及陳珈璟乃將李某載送馬偕紀念醫院台東分院急救
，延至同年月十日四時四十分許，因顱內出血不治死亡等情。原審撤銷第一審判決，
改判仍論處上訴人共同殺人罪刑。固非無見。
惟查，(一)、刑法上殺人罪與傷害致人於死罪之區別，端視行為人有無殺人之犯意以為
斷。被害人受傷之程度及是否為致命部位，固可供為認定有無殺意之參考，但究不能
據為絕對之標準；至行為人下手之情形如何，以及有無殺死被害人之動機，均不失為
審究有無殺人犯意之重要參考資料。本件原判決事實欄僅謂上訴人等人前往被害人住
處敲門，將被害人叫出後，即加以圍毆成傷，再將之送醫急救等情，對於上訴人等何
故前往被害人住處﹖為何一見被害人出來即加以圍毆﹖是否與被害人積有素怨﹖至警
員林金寶證述本件命案係因賭債糾紛所引起（見偵查卷第七十四頁背面），是否屬實
﹖究竟上訴人等前往尋釁之動機與目的何在﹖原判決並未明白認定，已欠允洽；且上
訴人等行兇動機不明，原審僅憑被害人傷在頭部而據以認定上訴人等基於殺人之犯意
圍毆被害人云云，尚嫌調查未盡及理由不備。又上訴人等倘有置被害人於死地之犯意
，何以行兇後復將被害人送往醫院急救﹖此與審酌上訴人等有無殺人之犯意難謂無關
，且上訴人執此辯解渠無殺害被害人之犯意，對此有利之辯解能否採信，原審又未深
入審究並於理由中說明，亦屬判決理由不備之疏誤。(二)、卷宗內之筆錄及其他文書可
為證據者，應向被告宣讀或告以要旨，使其明白辯論之機會，刑事訴訟法第一百六十
五條第一項定有明文。依原審八十九年十月十二日審判筆錄記載，該法院於審理期日
訊問上訴人而提示上訴人於偵查及第一審之筆錄時，僅為「提示」而已，並未宣讀其
內容或告以要旨，未踐行上述法定程序，自係應於審判期日調查之證據而未予調查之
違法，其採為論罪之基礎，判決當然違背法令。上訴人上訴意旨，指摘原判決不當，
非無理由，應認有發回更審之原因。
據上論結，應依刑事訴訟法第三百九十七條、第四百零一條，判決如主文。
中      華      民      國     九十     年      二      月      八      日
                              最高法院刑事第七庭
                                  審判長法官  吳  雄  銘
                                        法官  池  啟  明
                                        法官  石  木  欽
                                        法官  郭  毓  洲
                                        法官  吳  三  龍
      右正本證明與原本無異
                                              書  記  官
中      華      民      國     九十     年      二      月     十二     日


司法院資訊處製作；財團法人民間司法改革基金會備份。
